【裁判字號】    97,上,850
【裁判日期】    971216
【裁判案由】    確認買賣關係不存在
【裁判全文】
臺灣高等法院民事判決                   97年度上字第850號
上  訴  人  乙○
訴訟代理人  黃璧川律師
被上訴人    甲○○
訴訟代理人  王志哲律師
上列當事人間請求確認買賣關係不存在事件，上訴人對於中華民
國97年8月15日臺灣士林地方法院97年度訴字第427號第一審判決
提起上訴，本院於97年12月2日言詞辯論終結，判決如下：
    主  文
上訴駁回。
第二審訴訟費用由上訴人負擔。
    事實及理由
一、上訴人起訴主張：坐落臺北市○○區○○段二小段2450建號
    即臺北市○○區○○街48號地下室如附圖所示乙部分（面積
    51.7 7）平方公尺之未辦保存登記建物〔該建物並未向地政
    機關辦理建物第一次保存登記，本無建號，此建號乃臺灣士
    林地方法院民事執行處（下稱執行法院）囑託台北市建成地
    政事務所派員會同勘測，臨時編定者，於塗銷查封登記時即
    刪除；下稱系爭2450建號地下室〕，與已辦保存登記之同小
    段2270建號即臺北市○○區○○街48號地下室如附圖所示甲
    部分（面積53.67 平方公尺）建物（下稱系爭2270建號地下
    室），均係上訴人所出資，同時興建完成，故上訴人為系爭
    2450建號地下室之所有權人，系爭2450建號地下室依照使用
    執照之記載為防空避難室，乃供全體區分所有權人防空避難
    使用，為區分所有建築物公共設施之一，於構造上及使用上
    又無獨立性，自屬共同使用部分，縱各區分所有建築物於辦
    理第1 次所有權登記時，未辦理地下室為公共設施之登記，
    亦無礙其附屬於區分所有建築物所有人共有之性質，不得單
    獨作為所有權之客體。然執行法院於93年執字第19756 號強
    制執行事件（下稱系爭強制執行事件）竟將系爭2450建號地
    下室誤為訴外人即債務人高大川所有，並於民國96年10月1
    日將之與臺北市○○區○○段2小段884地號土地應有部分2/
    6 ，及其上已辦保存登記之同小段1366建號建物（即門牌號
    碼為臺北市○○街48號1 樓房屋）、系爭2270建號地下室；
    暨未辦保存登記之臺北市○○街48號增建部分（面積8.31平
    方公尺）、臺北市○○街48號1樓天井之增建部分（面積13.
    97平方公尺）併為拍賣，由被上訴人拍定。系爭強制執行事
    件就系爭2450建號地下室部分，係將他人之物予以拍賣，該
    拍賣自屬無效。上訴人為原始起造人及所有人，自得本於所
    有權人地位，請求確認系爭強制執行事件，於96年10月1 日
    就系爭2450建號地下室部分所為之拍賣無效等語。原審為上
    訴人敗訴之判決，上訴人不服，提起上訴，聲明：(一)原判決
    廢棄。(二)確認執行法院系爭強制執行事件，就系爭2450建號
    地下室，於96年10月1日所為之拍賣無效。
二、上訴人則以：系爭2450建號地下室與已辦保存登記之系爭22
    70建號地下室，為一個整體之地下室，通往地下室之樓梯必
    須經由臺北市○○街48號1 樓始能出入，而自通往地下室之
    樓梯抵達地下層後，必須先經過前段系爭2450建號地下室部
    分，始能通達後段系爭2270建號地下室部分，系爭2450建號
    地下室部分與原有地下室之主建物即系爭2270建號地下室部
    分，亦相連接附著而不可分，且臺北市○○街48號全棟建物
    1 至5層，連同地下室共6層，全棟建物經原始起造人即上訴
    人分別出售或拍賣之結果，其土地所有權亦分為6 等分，先
    後分割轉售，上訴人將臺北市○○街48號1 樓及系爭2270建
    號地下室部分出售與高大川時，所移轉之土地應有部分為2/
    6，即臺北市○○街48號1樓及系爭2270建號地下室分別有1/
    6 之土地所有權之配賦，足見系爭2450建號地下室之基地係
    使用高大川所有系爭2270建號地下室所屬之基地，是由地下
    室之結構、用途上及基地所有權應有部分之比例以觀，系爭
    2270建號地下室及其增建之系爭2450建號地下室，實為一個
    完整之地下室，後者係前者之增建附屬物，無單獨之所有權
    ，應隨同系爭2270建號地下室所有權之移轉而移轉，應認上
    訴人在將臺北市○○街48號1 樓及系爭2270建號地下室出賣
    與高大川時，其效力及於增建部分即系爭2450建號地下室部
    分，執行法院將系爭2450建號地下室一併拍賣並無違法等語
    ，資為抗辯。被上訴人對於上訴人之上訴則聲明駁回上訴。
三、按確認法律關係之訴，非原告有即受確認判決之法律上利益
    者，不得提起之，民事訴訟法第247條第1項前段定有明文；
    所謂即受確認判決之法律上利益，係指法律關係之存否不明
    確，致原告在私法上之地位有受侵害之危險，而此項危險得
    以對於被告之確認判決除去之者而言，故確認法律關係成立
    或不成立之訴，苟具備前開要件，即得謂有即受確認判決之
    法律上利益（最高法院42年臺上字第1031號判例意旨參照）
    。本件上訴人主張系爭2450建號地下室為其所有，執行法院
    認定係高大川所有，將其拍賣而由被上訴人拍定，顯然兩造
    間就上訴人是否為系爭2450建號地下室所有權人之法律關係
    不明確，並致上訴人私法上之地位有受侵害之危險，且該危
    險得以對於被上訴人提起確認判決加以除去，是上訴人提起
    確認拍賣無效之訴，揆諸前揭判例意旨，有即受確認判決之
    法律上利益，合先敘明。
四、經查，上訴人主張：系爭2450建號地下室之使用執照記載為
    防空避難室，該2450建號地下室與2270建號地下室，均係上
    訴人所出資，同時興建完成。執行法院於系爭強制執行事件
    ，將之與臺北市○○區○○段2小段884地號土地應有部分2/
    6，及其上同小段1366建號建物即臺北市○○街48號1樓、系
    爭2270建號地下室；暨臺北市○○街48號增建部分（面積8.
    31平方公尺）、臺北市○○街48號1 樓天井之增建部分（面
    積13.97 平方公尺），均認為高大川所有，併為查封、拍賣
    ，並於96年10月1 日由被上訴人拍定買受等情，業據上訴人
    提出臺北市政府工務局66年使字第2572號使用執照、工程設
    計圖等影本各1 份（見原審卷第25─27頁）為證，並經本院
    依職權調取系爭強制執行事件卷宗核閱無訛，復為兩造所不
    爭執，應堪信為真實。
五、上訴人主張系爭2450建號地下室為區分所有建物之公共設施
    ，附屬於區分建築物所有權人共有，非高大川所有等語，為
    被上訴人所否認，是本件所應審酌者為：系爭2450建號地下
    室是否為系爭2270建號地下室之附屬建物，而隨同系爭2270
    建號地下室所有權之移轉而移轉？析述如下：
  (一)經查，系爭2450建號地下室為未辦保存登記建物，其與已辦
    保存登記之系爭2270建號地下室係同時興建完成，依臺北市
    政依臺北市政府工務局66年使字第2572號使用執照、工程設
    計圖所載，臺北市○○街48號建物地下層之用途係防空避難
    室店鋪。而防空避難室性質上固供全體區分所有建築物所有
    權人作為戰時避難之用，然使用執照核發之目的，僅為建管
    機關行政上之管制，俾促進公共安全，並無確定私權之法律
    效果，自不能僅憑其用途係屬防空避難室，即謂其所有權當
    然歸屬全體區分所有權人共有，系爭2450建號地下室所有權
    之歸屬仍應依物權法則定之。
  (二)次查：系爭2450建號地下室與已辦保存登記之系爭2270建號
    地下室係相連，通往地下室之樓梯必須經由臺北市○○街48
    號1 樓始能出入，而自通往地下室之樓梯抵達地下層後，必
    須先經過位於前段之系爭2450建號地下室部分，始能通達位
    於後段之系爭2270建號地下室部分，系爭2450建號地下室部
    分與系爭2270建號地下室部分，乃相連接附著而不可分。且
    臺北市○○街48號全樓建物共1至5層連地下室，合計6 層，
    全棟建物經原始起造人即上訴人先後分別出售或拍賣之結果
    ，其土地所有權亦分為6等分，先後分割轉讓，上訴人將227
    0建號已辦保存登記之地下室及臺北市○○街48號1樓部分出
    售與高大川時，所移轉之土地應有部分為2/6 ，即臺北市○
    ○街48號1樓及地下室分別各有1/6之土地所有權之配賦，此
    業經執行法院於94年7月8日、95年4 月28日履勘現場，製有
    履勘筆錄、現場草圖，另有臺北市土地登記謄本，附於系爭
    執行卷可稽（見本院卷第42─46頁、系爭執行卷第17頁）〔
    上開現場草圖樓梯之位置與上訴人於本院97年11月13日準備
    程序主張之位置相符（見本院卷第31頁反面），並無上訴人
    所指誤載之處〕，復有本院依職權調取之原法院94年度訴字
    第1277號第三人異議之訴事件卷宗所附之95年2 月15日履勘
    筆錄及建物測量成果圖可參（見該卷第53─55頁、第64、65
    頁），足見系爭2450建號地下室部分之基地係使用高大川所
    有2270建號地下室所屬之基地。是由地下室之結構、用途上
    及基地所有權應有部分之配賦比例以觀，系爭2450建號地下
    室與系爭2270建號地下室，係合為一個完整之地下室，於結
    構上及使用上均無獨立性，應認前者為後者之附屬物，並無
    單獨之所有權，應隨同系爭2270建號地下室所有權之移轉而
    移轉，堪認上訴人於將臺北市○○街48號1 樓及系爭2270建
    號地下室出賣與高大川時，其效力及於系爭2450建號地下室
    部分，是系爭2450建號地下室應為高大川所有系爭2270建號
    地下室之附屬建物，而同為高大川所有，執行法院於96年10
    月1 日就系爭2450建號地下室部分所為之拍賣，自非拍賣他
    人之物。上訴人主張系爭2450建號地下室為區分所有建物之
    公共設施，附屬於區分建築物所有權人共有，非高大川所有
    云云，即難採認。
六、綜上所述，上訴人訴請確認系爭強制執行事件，於96年10月
    1 日就系爭2450建號地下室部分之拍賣無效，為無理由，應
    予駁回。從而，原審為上訴人敗訴之判決，於法核無違誤，
    上訴人仍執陳詞求為廢棄改判，為無理由，應予駁回其上訴
    。
七、兩造其餘攻擊、防禦方法及未經援用或進行調查之證據，經
    本院斟酌後，認為均不足以影響本判決之結果，自無予以調
    查或逐一詳予論駁之必要，附此指明。
八、據上論結，本件上訴為無理由，依民事訴訟法第449條第1項
    、第78條，判決如主文。
中    華    民    國    97    年    12    月    16    日
                  民事第四庭
                        審判長法  官  張劍男
                              法  官  翁昭蓉
                              法  官  陳靜芬
正本係照原本作成。
不得上訴。
中    華    民    國    97    年    12    月    16    日
                              書記官  應瑞霞


司法院資訊處製作；財團法人民間司法改革基金會備份。
